【裁判字號】    96,簡,964
【裁判日期】    980209
【裁判案由】    關稅法
【裁判全文】
臺北高等行政法院判決
                                     96年度簡字第00964號
原      告  吉洋船務代理股份有限公司
代  表  人  甲○○（董事長）
被      告  財政部基隆關稅局
代  表  人  呂財益（局長）
上列當事人間因關稅法事件，原告不服財政部中華民國96年10月
19日台財訴字第09600306850 號訴願決定（案號：第00000000號
），提起行政訴訟，本院判決如下：
    主  文
原告之訴駁回。
訴訟費用由原告負擔。
    事實及理由
一、原告起訴後，被告代表人變更為呂財益，是新任代表人具狀
    聲明承受訴訟，核無不合，應予准許。又司法院於民國（下
    同）92年9 月17日以（92）院台廳行一字第23681 號令，依
    行政訴訟法第229 條第2 項之規定，將同條第1 項之簡易案
    件金額（價額）提高為新台幣（下同）20萬元，並於93年1
    月1 日實施。本案係因被告以96年1 月9 日96年第00000000
    號處分書處原告罰鍰6,000 元，原告不服而涉訟，依行政訴
    訟法第229 條第1 項第2 款規定，應依簡易訴訟程序進行之
    ，並不經言詞辯論為判決，合先敘明。
二、事實概要：原告代理萬海航運股份有限公司（下稱萬海公司
    ）所屬WAN HAI 231 輪（航次：S070），該輪於94年10月30
    日進口，原告遲至95年12月22日始向被告申請更正艙單第01
    54號（提單號碼：第0000000000號）之收貨人名稱，違反運
    輸工具進出口通關管理辦法（下稱通關管理辦法）第27條第
    1 項有關進口貨物於船舶抵達後72小時內申請更正艙單之規
    定；且艙單收貨人及受通知人欄皆申報為承攬業者PACIFIC
    CONCORD INTERNATIONAL LTD.（沛榮國際股份有限公司，下
    稱沛榮公司），違反同辦法第38條第4 款有關收貨人為承攬
    業者，應於受通知人欄報明真正收貨人名稱及其地址之規定
    ，被告遂依同辦法第84條及關稅法第83條之規定，處原告
    6,000 元之罰鍰。原告不服，申請復查未獲變更，提起訴願
    亦遭決定駁回，遂提起行政訴訟。
三、本件原告主張：
  (一)原告代理萬海公司所屬M/V BUXHILL VOY-S509於94年9 月29
    日由基隆乘載沛榮公司託運之貨物WHLU0000000 、WHLU0000
    000 貨櫃2 只往雅加達，並簽發提單（NO.0000000000 ）載
    明託運人（SHIPPER ）為沛榮公司，收貨人（CONSIGNEE ）
    為PT.D .A SEMESTA INTERNATIONAL 。嗣據內政部警政署保
    安警察大隊第三總隊（下稱保三總隊）於94年10月3 日及10
    月13日函稱為偵辦需要，請求萬海公司將系爭貨物運回基隆
    ，原告乃將系爭貨物運回基隆，並依海關規定傳輸進口艙單
    （艙單號碼：0154號）。
  (二)按通關管理辦法第38條第4 款規定：「‧‧‧如收貨人為銀
    行或承攬業者，應於受通知人欄報明真正收貨人名稱及其地
    址。」係為通關便捷，將預知可能申報進口報單之納稅義務
    人即最終取得提單所有權者，列於受通知人欄，由行政機關
    逕授以得向海關申報進口貨物之收貨人身分。查訴外人佑豐
    實業社及旭成實業社在將貨物交付史特皮革貿易公司（
    STRATA MICRO LTD，下稱史特公司）運送出口時，已將貨物
    所有權轉讓予史特公司，史特公司復委託沛榮公司將系爭貨
    物裝船出口，於運送人萬海公司簽發提單予託運人沛榮公司
    後，依海商法第60條、第627 條、第628 條及第629 條規定
    ，沛榮公司即為系爭貨物之所有權人。系爭貨物雖應保三總
    隊要求而運回，惟沛榮公司仍為系爭貨物之所有權人，並無
    具通關管理辦法第38條第4 款規定真正收貨人身分之第三人
    ，更無史特公司以真正收貨人身分申報進口之事實，故本案
    應無通關管理辦法第38條第4 款之適用。被告以史特公司為
    臺灣板橋地方法院（下稱板橋地院）94年度裁全字第8380號
    假扣押事件中之債務人，即認史特公司為真正收貨人，似嫌
    草率。
  (三)海關係以審查進出口貨物申報人是否具進出口貿易營利事業
    登記證為受理國際貿易貨物報關之依據，如貨物承攬業者領
    有進出口貿易項目之營利事業登記證，則可列進口艙單之收
    貨人，以報關人身分向海關申報貨物進口。查沛榮公司領有
    進出口貿易項目之營利事業登記證，依法得申報為進口艙單
    收貨人，故本案實無更正之理由。被告未查該公司領有進出
    口貿易項目之營利事業登記證，即指其為承攬業者不具收貨
    人身分，顯有違誤。
  (四)原告更改收貨人為史特公司，乃係應被告要求，被告若不予
    核可，即應退回函告再查，且艙單更正單既經被告核准受理
    ，已符合通關管理辦法第27條但書「但有特殊情形經海關核
    准者，不在此限。」之規定，又按被告編印「對不對有關係
    －海關受理更改進口艙單作業原則簡介」就更改收貨人應否
    議處說明：「未經海關核准擅行更改收貨人核發提貨單交貨
    主報關者，應予議處」，本案既無未經海關核准擅行更改收
    貨人核發提貨單交貨主報關之情，即不應受罰。
  (五)因沛榮公司始終未允許更改收貨人，且提單簽發後，史特公
    司已無提領系爭貨物之權，原告為免有違運送契約，乃依提
    單之記載申報託運人沛榮公司為艙單收貨人，依行政罰法第
    11條第1 項規定，自不應受罰等情。並聲明求為判決撤銷訴
    願決定及原處分。
四、被告則以：
  (一)依關稅總局93年1 月20日台總局政徵字第0930601158號函規
    定：「關於『進口艙單及過境艙單與實際情形不符案件處分
    依據表』（修正後）於行政程序法公布施行後，未依該法第
    160 條第2 項規定登載於政府公報發布，不生效力」，且關
    稅法於93年5 月5 日修正後，有關艙單不符案件之處分，已
    於通關管理辦法作明確規定，原告係船舶進出口專業代理商
    對海關船舶進出口相關規定應知之甚詳，提出「對不對有關
    係－海關受理更改進口艙單作業原則簡介」冀邀免罰，顯係
    因不諳海關最新作業規定所致。
  (二)查被告並未質疑原告之專業，乃於94年12月22日以（94）基
    普緝滯報六艙字第30號函請沛榮公司配合處理逾期貨物事宜
    ，經該公司於94年12月29日以台北112 支郵局存證信函第29
    5 號（掛號號碼：943445號）表示其非該退運貨物之受貨人
    ，未持有該退運貨之提貨單，更非該貨之持有人。被告遂以
    95年10月12日基普六字第0951030838號函請原告查明真正收
    貨人，惟查詢結果經被告判斷與事實不符，復再以95年12月
    4 日基普六字第0951029652號函原告，經原告以95年12月22
    日95吉萬船字第1222號函查明真正收貨人為史特公司，證之
    臺灣基隆地方法院（下稱基隆地院）民事執行處95年1 月16
    日基院生94執全清字第905 號通知可證，被告始確認真正收
    貨人為史特公司。又沛榮公司雖具多重身分，惟於本案確為
    承攬業者無誤，原告於艙單收貨人及受通知人欄皆申報為承
    攬業者沛榮公司，已違通關管理辦法第38條，被告依同法第
    84條規定所為處分，核屬允恰等語，資為抗辯。並聲明求為
    判決駁回原告之訴。
五、本院之判斷：
  (一)按「載運客貨之運輸工具進出口通關，由負責人或由其委託
    之運輸工具所屬業者向海關申報。」「運輸工具之負責人或
    其委託之運輸工具所屬業者辦理進出口通關、執行運輸業務
    ，及運輸工具所屬業者應具備之資格、條件、保證金數額與
    種類、申請程序、登記與變更、證照之申請、換發及其他應
    遵行事項之辦法，由財政部定之。」「載運客貨運輸工具之
    負責人或其委託之運輸工具所屬業者辦理進出口通關、執行
    運輸業務及運輸工具所屬業者之變更登記、證照之申請、換
    發或其他應遵行事項，違反依第20條第3 項所定之辦法者，
    海關得予以警告並限期改正或處新臺幣6 千元以上3 萬元以
    下罰鍰；並得連續處罰；連續處罰3 次仍未完成改正者，得
    停止6 個月以下之報關。」為關稅法第20條第1 項、第3 項
    及第83條所明定。次按「運輸工具所載貨物未列入貨物艙單
    ，或貨物艙單內所填列之事項與實際情形不符者，如有正當
    理由，得於下列時限內向海關申請更正。但有特殊情形經海
    關核准者，不在此限。一、進口及過境貨物艙單：（一）連
    線申報者：1 、海運：(1)於船舶抵達前申報者，抵達後72小
    時內。‧‧‧」「進口貨物艙單應依海關規定格式載明下列
    各項，書面艙單資料並應由船長或其委託之船舶所屬業者簽
    章‧‧‧四、收貨人名稱及地址。如收貨人為銀行或承攬業
    者，應於受通知人欄報明真正收貨人名稱及其地址。但進口
    貨物報運進儲保稅倉庫者，得僅列載承攬業者。」「運輸業
    或運輸工具負責人違反‧‧‧第38條‧‧‧規定者，海關得
    依關稅法第83條規定，予以警告並限期改正或處新臺幣6 千
    元以上3 萬元以下罰鍰；並得連續處罰；連續處罰3 次仍未
    完成改正者，得停止6 個月以下之報關。」為通關管理辦法
    第27條、第38條第4 款及第84條所明定。
  (二)如事實概要欄所載之事實，有第0154號進口艙單、被告94年
    12月22日（94）基普緝滯報六艙字第30號、95年10月12日基
    普六字第0951030838號及95年12月4 日基普六字第09510296
    52號函、沛榮公司94年12月29日台北112 支郵局第295 號存
    證信函及95年12月1 日函、原告95年12月22日95吉萬船字第
    1222號及95年11月29日吉萬船字第1129號函等件影本在原處
    分卷可稽，堪認為真實。是被告以原告逾期申請更正艙單第
    0154號（提單號碼：第0000000000號）之收貨人名稱，且艙
    單收貨人及受通知人欄皆申報為承攬業者沛榮公司，而未於
    受通知人欄報明真正收貨人，科處原告罰鍰6,000 元，訴願
    決定予以維持，揆諸首開規定，並無不合。
  (三)原告雖為前開主張，惟查：
  1.本件緣自訴外人史特公司於94年9 月間委由沛榮公司代為辦
    理將系爭貨物自臺灣出口至雅加達之海運承攬運送，沛榮公
    司即將該貨物交由訴外人萬海公司運送，並由原告代理萬海
    公司所屬M/V BUXHILL V-S509輪所載WHLU0000000 、WHLU00
    00000 貨櫃2 只出口（出口報單號碼：AA/94/4896/7109 ）
    。惟因保三總隊以該貨物涉及詐欺刑案，要求運送人萬海公
    司將貨物運回，遂由原告代理萬海公司所屬MV WAN HAI 231
    V-S070輪以將前開貨櫃2 只運回基隆（見原處分卷附件2 第
    5 、10頁，附件9 、11），為兩造均無爭執且可確認之事實
    。沛榮公司既因史特公司之委託，而以自己之名義，使萬海
    公司運送系爭貨物，依民法第660 條規定，沛榮公司僅為系
    爭貨物之承攬運送人，並非貨物所有權人，至為明確。
  2.查貨物託運人未必為貨物所有人。系爭貨物係由沛榮公司託
    運予運送人萬海公司，貨物出口後原櫃運回，而其出口託運
    人為史特公司（見原處分卷附件2 第10頁），益認沛榮公司
    並非系爭貨物之貨主，而係託運人。系爭貨物既未經真正所
    有權人將所有權移轉予沛榮公司，沛榮公司即無因其將系爭
    貨物託運予萬海公司而成為所權人之可言，原告稱依海商法
    第60條、第627 條、第628 條及第629 條規定，沛榮公司即
    為系爭貨物之所有權人，顯有誤會。
  3.原告以承攬業者沛榮公司申報為艙單收貨人，應依通關管理
    辦法第38條第4 款規定，於受通知人欄報明真正收貨人名稱
    及其地址，其於艙單收貨人及受通知人欄皆申報為承攬業者
    沛榮公司，顯然有誤。原告亦未依同辦法第27條第1 項規定
    ，於載運系爭貨物之船舶94年10月30日抵達後72小時內申請
    更正艙單，遲至同年12月22日始向申請更正，被告據以為前
    開處分，於法無違，其與被告是否已核准更正艙單係屬二事
    ，不能混為一談。至於通關管理辦法第27條但書「但有特殊
    情形經海關核准者，不在此限」之規定，係就申請更正之時
    限而言。亦即經海關核准者，更正申請之時限則不受該條規
    定之限制，非指如經海關核准更正，即未違反該條規定。
  4.通關管理辦法第38條第4 款規定如收貨人為銀行或承攬業者
    ，應於進口貨物艙單受通知人欄報明真正收貨人名稱及其地
    址，旨在要求運輸業或運輸工具負責人詳實申報，以防杜其
    因一時便宜行事申報攬貨公司為收貨人，致實際從事違法走
    私之真正貨物所有權人逍遙法外。原告專業從事船務代理，
    ，對於相關通關管理規定應知之甚詳，自應遵行辦理。其既
    經保三總隊要求而將系爭貨物運回，明知須依規定填載艙單
    ，且託運人沛榮公司為承攬業者，尤應確實查明系爭貨物真
    正收貨人以為申報，其未善盡注意義務於受通知人欄報明真
    正收貨人名稱及地址，致生違規情事，自應依法受罰，要無
    行政罰法第11條第1 項不罰規定之適用。
六、綜上所述，原告主張無可採。從而原處分及訴願決定均無違
    誤，原告仍執前詞訴請撤銷，為無理由，應予駁回。
七、兩造其餘陳述於判決結果不生影響，無庸一一論列，併予敘
    明。
據上論結，本件原告之訴為無理由，爰依行政訴訟法第233條第1
項、第98條第1項前段，判決如主文。
中    華    民    國    98    年     2    月    9     日
                    臺北高等行政法院第三庭
                                    法  官  楊  莉  莉
上為正本係照原本作成。
本件以訴訟事件所涉及之法律見解具有原則性者為限，始得於本
判決送達後20日內向本院提出上訴狀並表明上訴理由，如已於本
判決宣示後送達前提起上訴者，應於判決送達後20日內補具上訴
理由（均按他造人數附繕本），且經最高行政法院許可後方得上
訴。
中    華    民    國    98    年     2    月    9     日
                                    書記官  陳  圓  圓


司法院資訊處製作；財團法人民間司法改革基金會備份。
